臺灣臺南地方法院民事判決
109年度訴字第1354號
原      告  吳宗欣  
訴訟代理人  戴勝利律師
            林仲豪律師
            吳佳龍律師
被      告  吳家溱  

            吳晉同  

兼前列二人
訴訟代理人  吳采鴦  

上列當事人間請求返還所有權狀等事件，經本院於民國111年3月
31日言詞辯論終結，判決如下：  
    主      文
一、被告乙○○應返還嘉義市堀川段29-12 (地籍重測後為嘉義市○○段000地號）、29-41地號（地籍重測後為嘉義市○○段000地
    號）土地之所有權狀正本予原告。
二、被告丙○○應自民國109年7月1日起至返還嘉義市○○段000○000
    地號如附圖所示編號A、B土地予原告之日止，按月給付原告
    新臺幣1,687元。
三、被告乙○○應自民國109年7月1日起至返還嘉義市○○段000○000
    地號如附圖所示編號A、B土地予原告之日止，按月給付原告
    新臺幣1,687元。
四、被告丁○○應自民國109年7月1日起至返還嘉義市○○段000○000
    地號如附圖所示編號A、B土地予原告之日止，按月給付原告
    新臺幣1,687元。　　　　
五、原告其餘之訴駁回。
六、訴訟費用由被告負擔。
七、本判決於第一項於原告以新臺幣55萬元為被告乙○○供擔保後
    ，得假執行；但被告乙○○如以新臺幣165萬元為原告預供擔
    保，得免為假執行。
八、本判決第二、三、四項，於原告就各期給付以新臺幣562元
    為被告丙○○、乙○○、丁○○供擔保後，得於各該期給付屆清償
    期時假執行；但被告丙○○、乙○○、丁○○如就各期給付以新臺
    幣1,687元為原告預供擔保，得免為假執行。
九、原告其餘假執行之聲請駁回。　　
    事實及理由
壹、程序方面：
　　按訴狀送達後，原告不得將原訴變更或追加他訴，但擴張或
    減縮應受判決事項之聲明者，不在此限；不變更訴訟標的，
    而補充或更正事實上或法律上之陳述者，非為訴之變更或追
    加。民事訴訟法第255條第1項第3款、第256條分別定有明文
    。原告提起本件訴訟，原訴之聲明第⒈項為：被告乙○○應返
    還嘉義市○○段00000○00000地號土地之所有權狀正本（下稱
    系爭權狀）予原告，訴之聲明第⒉⒊⒋項為：被告丙○○、乙○○
    、丁○○應自民國109年7月起至返還嘉義市○○段00000○00000
    地號土地予原告為止，各按月給付原告新臺幣（下同）5,35
    7元。嗣於訴狀送達後，因嘉義市○○段00000○00000地號土地
    地籍重測後，變更為嘉義市○○段000○000地號土地（以下合
    稱系爭土地）；復經本院囑託嘉義市地政事務所測量繪製複
    丈成果圖（見本院卷㈡第375頁），就占用系爭土地面積之不
    當得利數額，變更為如後述原告聲明所載。上開聲明之變更
    ，就系爭土地段名、地號變更之補充，係屬更正事實上陳述
    ；就請求不當得利之金額部分，核屬減縮應受判決事項之聲
    明，與上開規定規定相符，自應予以准許，合先敘明。
貳、實體方面： 
一、原告起訴主張：
（一）請求被告乙○○返還系爭權狀部分：
　　⒈查原告為系爭土地所有權人，兩造母親吳陳錦慧生前於系
      爭土地上興建未辦保存登記建物6棟（門牌號碼：嘉義市○○路00巷00號、27-2號、27-3號、27-4號、27-5號、27-6
      號，下稱系爭建物)，並出租予第三人維持生活，為求管
      理上方便，原告同意系爭土地所有權狀由吳陳錦慧持有。
    ⒉嗣吳陳錦慧於105年6月4日死亡後，原告因找不到系爭權狀
      而申請所有權狀遺失補給登記，此時被告乙○○竟向嘉義市
      地政事務所提出異議，並提出系爭權狀正本，原告始發現
      系爭權狀遭乙○○無權占有中，並於106年1月10日及同年1
      月18分別寄送存證信函，請求乙○○於文到後五日内歸還系
      爭所有權狀，然吳釆鴦仍不予理會。
　　⒊更甚者，乙○○107年6月1日向臺灣嘉義地方法院（下稱嘉義
      地院）起訴，後又追加被告丙○○、丁○○為原告，主張系爭
      土地為吳陳錦慧借名登記於原告名下，因而請求原告將系
      爭土地移轉登記為原告、被告乙○○、丁○○、丙○○四人公同
      共有云云。該案歷經嘉義地院以107年度家繼訴字第22號
      、臺灣高等法院臺南分院（下稱台南高分院）108年度上
      易字第8號、最高法院110年度台上字第2148號、臺南高分
      院110年度家上更一字第7號審理後，判決被告敗訴在案。
      故由上開判決可知系爭土地並無任何借名登記契約關係存
      在。
    ⒋109年5月22日原告委請益民律師事務所以109年度益龍字第
      052201號律師函，催告乙○○於文到七日内返還系爭權狀，
      然乙○○109年5月29日回覆之存證信函並無返還系爭權狀之
      意願，原告迫於無奈始提起本件訴訟。
　　⒌按原告既為系爭土地所有權人，土地所有權狀乃表彰土地
      所有權之證明文件，自應歸屬土地權利人。因此，倘土地
      所有權狀遭第三人無權占有，權利人自得本於所有物返還
      請求權，訴請返還，被告乙○○並無合法占有系爭土地所有
      權狀之正當權源。從而，原告本於民法第767條第1項物上
      請求權之規定，請求被告乙○○交付系爭權狀，自有理由。
（二）原告請求被告丙○○、乙○○及吳晉等三人自109年7月起，按
      月分別給付4,593元部分：
　　⒈查本件系爭建物為兩造母親吳陳錦慧或父親吳安淨於60年
      之前所興建，吳陳錦慧於105年6月4日過世後，由被告丙○○、乙○○、丁○○及原告就系爭建物取得系爭建物之事實上
      處分權公同共有關係，此為雙方所不爭執。而原告就系爭
      土地固同意由母親吳陳錦慧於其上興建系爭建物，就系爭
      土地之收益並未向吳陳錦慧收取租金，然吳陳錦慧業於10
      5年6月4日死亡，則原告自得依民法第472條第4款，因借
      用人即吳陳錦慧死亡，而主張終止該使用借貸契約。
　　⒉前開借貸契約既已終止，則被告丙○○等三人就其公同共有
      系爭建物之事實上處分權而占有系爭土地即無法律上之原
      因，業經原告於109年6月11日委請益民律師事務所發函催
      告被告吳家湊等三人自109年6月起給付按月占有系爭土地
      受有相當於租金之不當得利，被告丙○○等三人均無給付之
      意思，顯有繼續占用之虞，為此原告依民事訴訟法第246
      條之規定，提起將來給付之訴，請求丙○○等三人，自起訴
      狀送達翌月即109年7月起至返還無權占有之土地止，按月
      依其潛在的應有部分分別應支付相當於租金之不當得利。
  　⒊被告公同共有之系爭建物占有系爭土地之面積，如附圖即
      嘉義市地政事務所土地複丈成果圖（見本院卷㈠第375頁）
      可知，其中編號A建物占有南田段594地號土地之面積為74
      .8平方公尺，編號B建物占有南田段588地號土地之面積則
      為111.25平方公尺，兩者合計186.05平方公尺(計算式：7
      4.8+111.25=186.05)。以系爭土地公告現值23,700元，被
      告乙○○等3人每月潛在應有部分利益應分別支付相當於租
      金之不當得利均為4,593元（計算式：186.05×23,700×5%÷
      l2÷4=4,593)。
　　⒋又系爭土地周遭南田市場之現況，前已拍照如原證12照片1
      5張所示，顯見系爭土地位處嘉義市鬧區，且系爭房屋門
      牌號碼「嘉義市○○路00巷0000號」現有人使用中，招租廣
      告上亦記載「店出租」，顯見「系爭房屋確係出租於第三
      人作營商使用，而享受商業上之特殊利益，即非普通住宅
      房屋之承租可比，其租金本可不受土地法第97條所定最高
      限額之拘束。」且故原告主張依公告現值5％為年租金之計
      算，僅對被告乙○○等三人各自請求4,593元相當於租金之
      不當得利，遠低於以先前租賃契約關係所收受租金之金額
      ，自屬合理金額。
（三）聲明：
　　⒈被告乙○○應返還嘉義市堀川段29-12(地籍重測後為嘉義市○○段000地號）、29-41地號（地籍重測後為嘉義市○○段000
      地號）土地之所有權狀正本予原告。
　　⒉被告丙○○應自109年7月起，按月給付原告4,593元，至返還
      嘉義市○○段000○000地號土地予原告為止。
　　⒊被告乙○○應自109年7月起，按月給付原告4,593元，至返還
      嘉義市○○段000○000地號土地予原告為止。
    ⒋被告丁○○應自109年7月起，按月給付原告4,593元，至返還
      嘉義市○○段000○000地號土地予原告為止。
　　⒌訴訟費用由被告負擔。
　　⒍原告願供擔保，請准宣告假執行。
二、被告抗辯：
（一）系爭土地雖登記為原告所有，然係兩造母親吳陳錦慧借名
      登記在原告名義之下。雖原告主張系爭土地是55暨72年間
      ，兩造母親吳陳錦慧、外婆陳蔡休贈與給伊云云。惟查：
　　⒈兩造之母親吳陳錦慧55年間與合資購買人陳黃好購入嘉義
      市○○段00000○00000○00000地號共三筆土地各二分之一持
      分，並「借名登記」在當時年僅6歲之原告名下。訴外人
      陳黃好因債務問題，對上開三筆土地之持分均遭假扣押，
      茲因吳陳錦慧有優先購買權，於72年間再借用當時年僅21
      歲之原告之名義，購入上開三筆土地剩餘持分，取得上開
      三筆系爭土地完整所有權。
　　⒉上開借名登記之事實，有下列證據足資證明：
　　　⑴被告乙○○與訴外人陳黃好之對話錄音内容。
　　　⑵被告丁○○於嘉義地院以107年度家繼訴字第22號之證詞。
　　　⑶系爭土地之所有權狀均由吳陳錦慧保管。
　　　⑷系爭土地之地價稅，在吳陳錦慧死亡前，均由吳陳錦慧
        繳納。
　　　⑸原告對於嘉義市○○段00000地號土地之土地徵收行政訴訟
        及訴願事件，均未親自出席或出庭。
　　　⑹原告之配偶何美慧曾於99年8月24日匯款220萬元至吳陳
        錦慧帳戶。
　　　⑺嘉義市政府通知原告領取嘉義市○○段00000地號土地之徵
        收款公文正本，是由吳陳錦慧保管。
（二）按系爭土地為兩造母親吳陳錦慧借名登記在被告名下，系
      爭土地及系爭權狀顯非原告所有。系爭土地所有權狀由吳
      陳錦慧保管50年，後遺託被告乙○○辦理系爭土地暨房屋登
      記予全體親生子女，現由被告乙○○保管並未滅失。原告以
      權狀滅失之不實事由，簽具切結書並填寫申請書補發，被
      告乙○○提出異議，原告申請補發權狀被駁回。原告既非系
      爭土地所有權人，原告請求返還系爭權狀暨請求土地租金
      並無理由。
（三）退步言之，縱原告請求被告給付系爭土地之租金為有理 
      由（被告否認之），原告以公告現值依土地法第97條計算
      房屋年租金亦有違誤。依土地法第97條規定為土地及其建
      築物申報總價年息百分之十為限，系爭土地之申報地價為
      5,440元/平方公尺，而非23,700元/平方公尺，是原告以2
      3,700元/平方公尺計算租金顯然違誤。況且系爭土地周遭
      並非合法商業區之商店街，而皆公共設施保留地區與住宅
      區，原告以年息5%計算亦屬過高。
（四）聲明：
　　⒈原告之訴及假執行之聲請均駁回。
　　⒉訴訟費用由原告負擔。
　　⒊倘若受不利判決，願供擔保請准宣告免為假執行
三、兩造不爭執之事實（見本院卷㈡第14、15頁）：
（一）系爭土地登記為原告所有。
（二）系爭土地之所有權狀在被告乙○○持有中。
（三）系爭土地上有兩造之父吳安淨、或母吳陳錦慧於60年之前
      所興建之系爭建物，系爭建物占用系爭土地之範圍如附圖
      即嘉義市地政事務所110年2月20日函所附複丈成果圖所示
      （本院卷㈠第375頁)。
（四）兩造父親吳安淨在98年5月26日死亡，母親吳陳錦慧於105
      年6月4日死亡，兩造為其第一順序繼承人，應繼分各四分
      之一，系爭建物由兩造繼承為公同共有。
四、本院得心證之理由：
（一）原告主張其係系爭土地之所有權人，爰依法第767條第1 
      項物上請求權之規定，請求被告交付系爭土地（嘉義市○○
      段00000地號、29-41地號）之所有權狀，是否有理由？經
      查：
　　⒈按所有人對於無權占有或侵奪其所有物者，得請求返還之
      ，民法第767條第1項前段定有明文。再按土地或建物所有
      權狀，應蓋登記機關印信及其首長職銜簽字章，發給權利
      人，土地登記規則第25條定有明文。故房屋、土地之所有
      權狀，係證明不動產所有權之文件書據，自屬權利人或登
      記名義人所有或應由其持有。查系爭土地重測前之堀川段
      29-12、29-41地號所有權狀正本目前由被告乙○○持有中，
      此為兩造所不爭執；至於系爭土地重測後之嘉義市○○段00
      0○000地號土地之所有權狀，尚未有所有權人或其代理人
      向嘉義地政事務所領取，此有嘉義地政事務所110年3月11
      日嘉地一字第1100050891號函可按（見本院卷㈠第421頁）
      。按原告為系爭土地之登記所有權人，依上開規定，系爭
      權狀為原告所有，被告乙○○自應就其占有之權源存在負舉
      證責任。被告乙○○抗辯稱：系爭土地為兩造母親吳陳錦慧
      借名登記在原告外下，原告非真正所有權人，不得向其請
      求返還系爭權狀等情詞置辯。
　　⒉經查，被告乙○○107年6月1日向嘉義地院起訴，後又追加丙○○、丁○○為原告，主張系爭土地為吳陳錦慧借名登記於原
      告名下，因而請求原告將系爭土地移轉登記為原告、被告
      乙○○、丁○○、丙○○四人公同共有。該案歷經嘉義地院以10
      7年度家繼訴字第22號、台南高分院108年度上易字第8號
      、最高法院110年度台上字第2148號、臺南高分院110年度
      家上更一字第7號審理後，認依被告提出之各項證據，均
      不足以證明吳陳錦慧與原告間就系爭土地全部有借名登記
      之法律關係存在，判決駁回被告之訴訟在案，此有台南高
      分院110年度家上更一字第7號判決在卷可憑（見本院卷㈡
      第279至290頁），並經本院調取嘉義地院以107年度家繼
      訴字第22號、台南高分院108年度上易字第8號、最高法院
      110年度台上字第2148號民事卷宗核閱無誤。
　　⒊雖被告抗辯，吳陳錦慧與原告間就系爭土地借名登記契約
      存在之事實，有被告乙○○與訴外人陳黃好之對話錄音内容
      等項證據（見本院卷㈡第207、208頁，台南高分院108年度
      家上易字第8號卷㈡第99、100頁）足資證明云云。惟查：
　　　⑴依被告乙○○提出其與大舅媽陳黃好為對話錄音譯文及錄
        音光碟觀之（見嘉義地院以107年度家繼訴字第22號㈡第
        73至74頁，台南高分院100年度上易字第8號卷㈢第5至39
        、100頁），陳黃好雖曾向被告乙○○稱：「和妳媽公家
        買」、「登記你哥名字，用你哥跟我共業」乙節，提及
        系爭土地係吳陳錦慧與其共同出資購買，吳陳錦慧部分
        登記在原告名下，固可證明系爭土地所有權吳陳錦慧與
        陳黃好共同出資購買，吳陳錦慧之部分則登記在原告名
        下乙情，然尚不足以證明吳陳錦慧將系爭土地登記在原
        告名下，係以借名登記之意思，吳陳錦慧與被上訴人間
        就系爭土地借名登記關係之成立，已有意思表示合致。
        是上開對話錄音譯文及光碟，尚無從為被告有利之認定
        。
 　　 ⑵次查，證人陳金鶯（即兩造之阿姨）於嘉義地院107年度
        家繼訴字第22號案件中證稱：「（證人是聽陳蔡休說的
        ？）是這些事情都發生完之後，我才知道我母親有帶被
        告（即本件原告，下同）去買這1塊土地，因為這個土
        地是當初跟我兄嫂陳黃好合買的，陳黃好被拍賣，所以
        我母親決定要買下來，怕以後如果被別人買去很麻煩，
        這件事情也曾聽過被繼承人吳陳錦慧在說。…這個土地
        分兩個部分，陳黃好和被繼承人吳陳錦慧第一次合夥買
        的，第二次陳黃好的土地被拍賣，我母親陳蔡休才買的
        ，是這樣。…（證人是否知道土地是共有？有優先承買
        權？）…，被繼承人吳陳錦慧是共有人有優先購買權，
        但被繼承人吳陳錦慧當時在跑路，我母親也知道，所以
        要買，才會帶被告去買。…（所以被繼承人吳陳錦慧跑
        路是否是證人自己的認定？）那時候已經有債主來討債
        ，來亂。…（債主有來亂跟討債，是證人聽被繼承人吳
        陳錦慧說的？）是。…（第二次買系爭土地，證人聽被
        繼承人吳陳錦慧說是陳蔡休去買的，證人是否知道土地
        登記給誰？）知道，登記給被告。（為甚麼？）被繼承
        人吳陳錦慧說的。（為甚麼會登記給被告？）我也不知
        道，陳蔡休要給誰，我沒有權利過問。」等語（見嘉義
        地院以107年度家繼訴字第22號卷㈡第284、287至288、2
        95頁）。另證人即本件被告丁○○於嘉義地院107年度家
        繼訴字第22號案件中證稱：「…陳黃好說市場那邊有一
        塊土地，要不要買，吳陳錦慧就說好，我知道是吳陳錦
        慧與陳黃好一起去買的，55年的時候。…（吳陳錦慧是
        否有說為何要登記在被告名下？）以前觀念都是以最大
        的那位下去登記，被告又是大兒子，又怕到時候做生意
        如果失敗的話，債權人要來那個的話，就比較不會。（
        就不會被執行的意思？）對。…（吳陳錦慧是否曾跟證
        人提及在71年有再去購買先前跟陳黃好合資購買的土地
        其中的另外一半？）有，因為陳黃好的土地被拍賣，吳
        陳錦慧是共有人，有優先購買權，吳陳錦慧有說要去把
        陳黃好被拍賣的部分買下來，這樣剛好是完整的。（但
        是就土地的登記簿上，登記名義人是被告？）因為一開
        始登記的時候就是登記在被告名下，所以後來買的這塊
        土地也是登記在被告名下，有點借名登記的意思，但是
        從頭到尾都是吳陳錦慧在掌管。（吳陳錦慧72年要買陳
        黃好另外一半持份的時候，錢是誰出？）是吳陳錦慧出
        錢的，但是是吳陳錦慧自己去買的或是請別人去買的，
        這個我不清楚。」等語（見嘉義地院以107年度家繼訴
        字第22號卷㈢第11至14頁）。由上觀之，55年間吳陳錦
        慧與陳黃好合資購入系爭土地，吳陳錦慧部分登記在原
        告名下，或係基於贈與，或係基於其他意思而為，其原
        因尚多，均有可能，二人間是否有借名登記關係存在，
        尚無證據可資證明，且當時原告僅6歲，難認得與法定
        代理人即被繼承人吳陳錦慧達成借名登記契約之合意；
        又於72年間購入系爭土地所有權應有部分2分之1，係吳
        陳錦慧或陳蔡休出資，則陳金鶯與丁○○之證詞並不一致
        ，然丁○○為54年次，其於55年、72年間吳陳錦慧購買系
        爭土地應有部分各2分之1時，分別為不足1歲、18歲之
        未成年人，對於系爭土地購買及登記過程均無親身參與
        ，而陳金鶯並非吳陳錦慧之繼承人，就系爭土地並無利
        害關係，且為兩造之阿姨，親情相當，應無故意偏袒一
        方，致遭他方怨懟之可能，是其證詞應較客觀接近真實
        ，而可採信。故72年間購入之所有權應有部分2分之1，
        既難認為吳陳錦慧所出資，更難認吳陳錦慧、原告間就
        系爭土地存有借名登記關係至明。
　　　⑶又系爭土地上有兩造之父吳安淨、或母吳陳錦慧於60年
        之前所興建之系爭建物，系爭建物占用系爭土地之範圍
        如附圖即嘉義市地政事務所110年2月20日函所附複丈成
        果圖所示（本院卷㈠第375頁)，而系爭建物由吳陳錦慧
        出租予第三人維持生活，此為兩造所不爭執，此部分之
        事實堪可認定。雖原告事實上無法利用系爭土地而為管
        理收益，實際上使用者係吳陳錦慧。然吳陳錦慧就系爭
        土地有出資購買應有部分2分之1，並登記於原告名下之
        情，已如前述，吳陳錦慧又為原告之母親，系爭土地之
        全部事務遂由母親吳陳錦慧處理，並由吳陳錦慧代為保
        管系爭土地之所有權狀及繳納地價稅，於常情尚無違背
        。是吳陳錦慧雖有為原告保管系爭土地所有權狀及代為
        繳納地價稅之情事，尚不足以證明吳陳錦慧係以借名登
        記之意思，將系爭土地登記於原告名下，且該2人有借
        名登記之意思表示合致。是被告前開主張，亦非可採。
　　　⑷又原告就與系爭土地同時間取得所有權之嘉義市○○段000
        00地號土地徵收訴願及行政訴訟事件，未曾出席或出庭
        乙節。惟查，上開行政訴訟事件或其他與系爭土地有關
        之訴訟，究係委由何人擔任訴訟代理人，原告有無親自
        出庭等節，均與系爭土地是否係吳陳錦慧借名登記在原
        告名下，係屬二事。況原告既為土地之所有權人，自有
        權決定委任何人擔任訴訟代理人，實無從僅憑原告未曾
        出席或出庭，而委任他人出庭，即遽採為系爭土地係吳
        陳錦慧借名登記於原告名下之論據。　
　　　⑸再者，原告之配偶何美慧固於99年8月24日匯款220萬元
        至吳陳錦慧帳戶，原告之女兒吳敏綺曾於100年1月24日
        匯款200萬元至吳陳錦慧帳戶。然查，嘉義市政府核發
        給原告之土地徵收補償費為4,623,788元本息，與上開2
        筆匯款金額合計總數不符。是被告主張上開二筆金額係
        原告將堀川段29-40地號土地徵收補償費匯款返還吳陳
        錦慧乙情，已難憑信。被告又主張何美慧於上開嘉義市
        政府函文上記錄「8/24宗欣匯錦慧220,000＝243,788」
        （見本院卷㈡第251頁），可見上開匯款確係土地徵收補
        償費之返還乙節，惟上開紀錄真偽不明，且與匯款金額
        220萬元及徵收補償餘額2,423,788元均有不符，被告前
        開主張，自難遽信為真實。況縱認原告確自領取之土地
        徵收補償費中匯款220萬元予吳陳錦慧，因上開徵收補
        償費4,623,788元係包含土地及地上建物在內之補償費
        ，而地上建物為吳陳錦慧所興建，則原告因而匯款部分
        款項予吳陳錦慧，自屬當然。　
　　　⑹被告另主張原告將前開嘉義市政府通知領取土地徵收補
        償費之公文正本交付吳陳錦慧，該公文上所載受文者甲○○之地址即為原告之現居地臺南市○○路0段000號17樓，
        足見系爭土地確係吳陳錦慧借名登記於原告名下乙情。
        惟查，系爭土地之全部事務均由吳陳錦慧處理，業如前
        述，則前開嘉義市政府公文由吳陳錦慧保管，並無悖於
        常情，難謂依此即可證明系爭土地係吳陳錦慧借名登記
        於原告名下。
　　⒋綜上，系爭土地係55年間由吳陳錦慧出資購買應有部分2分
      之1，於72年間由陳蔡休出資購買另應有部分2分之1，並
      均登記於原告名下；惟因登記於原告名下之原因尚多，非
      僅借名登記一端，而依被告所提出之前開各項證據，均不
      足以證明吳陳錦慧與原告間就系爭土地全部有借名登記之
      法律關係存在，被告復未再提出其他證據證明借名登記契
      約之存在，被告此部分之抗辯即屬無據。此外，被告乙○○
      並未就其占有系爭權狀之權源提出證據以資證明，自屬無
      權占有系爭權狀。則原告依民法第767條第1項前段規定，
      請求被告乙○○返還嘉義市○○段00000○00000地號土地之所
      有權狀正本予原告，洵屬有據。
（二）原告主張其同意父親吳安淨或母親吳陳錦慧興建之系爭建
      物使用系爭土地，惟吳陳錦慧於105年6月4日死亡後，原
      告已於109年6月間依民法第472條第4款規定向被告終止使
      用借貸契約，兩造公同共有之系爭建物無權占用原告所有
      系爭土地，獲有相當租金之之利益，原告乃依不當得利之
      法律關係請求被告返還自109年7月起之不當得利，是否有
      理由？如有理由，該不當得利之金額為若干？經查：
　　⒈被告雖抗辯系爭土地非原告所有，係兩造母親吳陳錦慧借
      名登記在原告名下，原告未受有損害，不得請求不當得利
      云云。惟被告未能舉證證明吳陳錦慧與原告之間就系爭土
      地有借名登記契約存在已如前述，其抗辯為無可採。原告
      為系爭土地所有權人應可認定。
　　⒉又按「有左列各款情形之一者，貸與人得終止契約：…四、
      借用人死亡者。」民法第472條第4款定有明文。查系爭建
      物為兩造母親吳陳錦慧或父親吳安淨於60年之前所興建，
      吳安淨於98年5月26日過世、吳陳錦慧於105年6月4日過世
      後，兩造為其第一順序繼承人，應繼分各四分之一，兩造
      繼承為公同共有關係，此為雙方所不爭執。而原告就系爭
      土地固同意由父母親於其上興建系爭建物，就系爭土地之
      收益並未向吳安淨、吳陳錦慧收取租金，雙方應成立使用
      借貸契約。然吳安淨、吳陳錦慧業已死亡，則原告自得依
      民法第472條第4款，因借用人死亡，而主張終止該使用借
      貸契約。查原告於109年6月11日委請益民律師事務所發函
      被告三人終止使用借貸契約，及請求被告三人自109年6月
      起，按月給付占有系爭土地受有相當於租金之不當得利，
      惟被告三人收受上開律師函後，均於109年6月20日發函原
      告拒絕給付，此有益民律師事務所函文、公道法律事務所
      函文、存證信函在卷可按（見本院109年度新調字第154號
      卷第119至125頁），兩造間就系爭土地之使用借貸契約即
      屬終止。此外，被告復未能舉證證明系爭建物有何合法占
      用系爭土地之權源，系爭建物無權占用系爭土地應可認定
      。
　　⒊按無法律上之原因而受利益，致他人受損害者，應返還其
      利益。民法第179條前段定有明文。依不當得利之法則請
      求返還不當得利，其得請求返還之範圍，應以對方所受之
      利益為度，非以請求人所受損害若干為準（最高法院72年
      度台上字第4012號判決參照）。被告公同共有之系爭建物
      無法律上之原因，無權占用原告所有南田段594地號土地7
      4.8平方公尺、南田段588地號土地111.25平方公尺，總計
      186.05平方公尺，此經本院會同兩造及嘉義市地政事務所
      至現場勘驗無誤，並製有複丈成果圖可按（見本院卷㈠第3
      73至375頁），消極地減免應支付使用土地之代價而受有
      相當於租金之利益，並致原告受有相當於租金之損害，顯
      已構成不當得利，原告自得請求返還。
    ⒋次按城市地方房屋之租金，以不超過土地及其建築物申報
      總價年息百分之十為限，土地法第97條第1項定有明文。
      又土地法第九十七條所謂土地及建築物之總價額，土地價
      額依法定地價，建築物價額依該管直轄市或縣（市）地政
      機關估定之價額。土地法施行法第25條亦有明文。又按「
      房屋所有人因房屋占用他人基地所獲得之利益，則應以基
      地之價額為基準。因此無權占有他人土地建屋而獲不當利
      益者係該建屋之人，受害人為基地所有人，…質言之，無
      權占用他人土地建屋所獲得之不當得利，固應以基地之價
      額為基準，…房屋占有人無權占有他人土地建屋，僅生應
      否返還不當得利與土地所有人而已，…。」最高法院著有9
      7年度台上字第323號判決足資參照。而上開租金計算之規
      定，所謂土地總價額，即以申報之地價定之，此向為司法
      實務據為計算相當於租金之不當得利之標準。
    ⒊經查，系爭土地及建物經本院會同兩造勘驗結果如下：「⑴
      系爭建物6棟為鐵皮造2層樓建物，臨寬約8公尺之巷道。⑵
      系爭6棟建物位於嘉義市南田市場較外圍區域，可做為店
      面使用，但市況較為冷清，其中27-2號空置無人居住，其
      餘五間均鐵門深鎖，不知用途。⑶嘉義市南田市場為傳統
      市場，屋況較為老舊，人潮不多，現況略如附件照片所示
      。…⑺為施測南田路27、27-6號房屋而開啟鐵門，屋內閒置
      久無人居住，佈滿灰塵，有老鼠屍體，樓梯搖晃，不適宜
      居住使用。」有勘驗筆錄、現場照片、複丈成果圖可按（
      見本院卷㈠第225至228-24頁）。經審酌系爭土地使用分區
      為公園道路用地，被告以之為建築基地，惟其上興建之系
      爭建物雖可做為店面使用，但屋況老舊，坐落位置市況冷
      清，人潮不多，且大半閒置未能出租等一切情狀，認原告
      請求相當於租金之不當得利之數額以申報地價年息8％計算
      為適當。
　　⒋雖原告主張系爭土地位處嘉義市鬧區，系爭建物是作為店
      面使用，享受商業上之特殊利益，非普通住宅房屋之承租
      可比，其租金本可不受土地法第97條所定最高限額之拘束
      ，況門牌號碼嘉義市○○路00巷0000號房屋在87年10月1日
      至88年10月1日及92年11月1日至93年11月1日之租金每月1
      8,000元；另依據授權台灣房屋出租之委託授權書，門牌
      號碼嘉義市○○路00巷00號、27-2號租金為10,000元，嘉義
      市○○路00巷0000號則為12,000元，如以每間最出租金額10
      ,000元，被告三人應受有15,000之之利益（計算式：10,0
      00×6÷4＝15,000）；故原告主張本件租金可不受土地法第9
      7條所定最高限額之拘束，應依公告現值5％為年租金之計
      算云云，並提出原證5-1、5-2房屋租賃約書、原證5-3台
      灣房屋委託授權書、現場照片為證（見本院卷㈠第113-129
      頁、第135-149頁）。然查：
　　　⑴土地法第97條之立法意旨為「城巿房屋供不應求，為防
        止房屋所有權人乘機哄抬租金，造成居住問題，特設本
        條限制房屋租金之最高額，超出部分得由政府強制減定
        之，以保護承租人。」，是土地法第97條限制房屋租金
        之立法政策係基於居住乃人民生存之基本條件，為生存
        權之內涵，現代福利國家應滿足人民居住之需求，而立
        法當時之我國經濟環境，城巿房屋供不應求，為保護經
        濟上弱者之承租人，使其能取得適當之居住空間，以避
        免造成居住問題，則該條之規定，應僅限於城巿地方供
        住宅使用之房屋，始有其適用。至營業用房屋，承租人
        用以營業獲取利潤，並非供居住安身，即與人民安居之
        基本需求及生存權之保障無涉，自無立法介入加以限制
        之必要。又營業用房屋類皆座落在商業區，不僅其建造
        、維修成本及應繳納之稅捐高於一般住宅房屋，並享有
        營業房屋所形成商圈之商業利益，自非一般居住用房屋
        可比。且營業用房屋之承租人原非經濟上之弱者，尤以
        連鎖企業，挾其龎大資金、巿場優勢，已為經濟上之強
        者，又可獲取相當之利潤，更無立法限制租金額之必要
        ；況租屋營業，租金之支出，原屬營業成本之一部，倘
        立法限制租金額，營業利潤並未相對受限，任其享有鉅
        額利潤，要非立法之原意；復就土地法第三章房屋及基
        地之立法結構觀之，土地法第94條第1項、第96條規定
        所稱之房屋類皆指住宅而言；再我國經濟現屬已開發國
        家，房屋之供需與往昔不同，營業用房屋租金之多寡，
        自應本諸契約自由之原則，回歸巿場機制，方能促進都
        巿之更新與繁榮。故土地法第97條所指房屋，應解為不
        包括供營業使用之房屋，以兼顧租賃雙方之利益，契合
        本條之立法本旨。」最高法院著有92年度台簡上字第20
        號判決足資參照。
　　　⑵經查系爭建物並非供住宅使用之房屋，此經本院至現場
        勘驗無訛，揆諸土地法第97條立法理由，及最高法院上
        開裁判意旨，系爭建物租金自不受土地法第97條規定，
        以不超過土地及其建築物申報總價年息百分之十為限之
        拘束。惟原告提出之系爭建物租賃契約書、房屋委託授
        權書，建物出租期間在87、88、92、93、100年之間，
        距今已逾10餘年至20餘年，不能認為被告現在仍受有上
        開利益。況被告已陳明，目前系爭六棟建物僅有南田路
        61巷27-3號房屋有人承租，每月租金7,000元，其餘五
        棟均沒有出租，目前閒置當中（見本院卷㈠第167頁），
        並核與本院至現場勘驗時，其中三棟鐵門能開啟之建物
        （按其餘三棟無法開啟鐵門），屋內閒置久無人居住，
        佈滿灰塵，有老鼠屍體，樓梯搖晃，不適宜居住使用等
        情相符。又系爭土地在嘉義市南田市場較外圍區域，但
        市況冷清，有現場勘驗照片可按（見本院卷㈠第228-1頁
        ），是本院斟酌系爭土地之位置，工商業繁榮之程度，
        被告利用基地之經濟價值及所受利益等項，仍認以申報
        地價年息8％計算為適當。故系爭土土地之租金數額，雖
        不受土地法第97條第1項之拘束，然經本院審酌後認以
        申報地價年息8％計算為適當，原本即未超過申報地價年
        息10％，自無違反上開法規之立法理由及最高法院判決
        意旨之情事。原告主張應以每棟建物每月租金10,000元
        計算，或以土地公告現值息百5％計算，均為無理由。
　　⒌查系爭地號土地109年之申報地價均為每平方公尺5,440元
      ，有土地登記第一類謄本在卷可按（見本院卷㈠第233、23
      4頁）。則系爭建物占有系爭土地，相當於租金之不當得
      利數額之計算方式為：「占用土地面積（平方公尺）×申
      報地價×8％÷12」，依此計算每月租金為6,747元（計算式
      ：186.05平方公尺×5,440元×8％÷12＝6,747元，小數點以下
      四捨五入，下同）。系爭建物為原告、被告因繼承公同共
      有，每人應繼分為四分之一，則被告每人每月所受利益為
      1,687元（計算式：6,747÷4＝1687元）。從而，原告請求
      被告自109年7月1日起至返還嘉義市○○段000○000地號如附
      圖所示編號A、B土地予原告之日止，應按月給付原告相當
      於租金之不當得利1,687元為有理由，應予准許，逾此之
      請求為無理由，應予駁回。
五、綜上所述，原告依民法第767條第1項規定，請求被告乙○○應
    將嘉義市堀川段29-12 (地籍重測後為嘉義市○○段000地號）
    、29-41地號（地籍重測後為嘉義市○○段000地號）土地之所
    有權狀正本予原告，及依民法第179條規定，請求被告三人
    自109年7月1日起至返還嘉義市○○段000○000地號如附圖所示
    編號A、B土地予原告之日止，應按月給付原告相當於租金之
    不當得利1,687元為有理由，應予准許。逾此範圍之請求，
    為無理由，應予駁回。
六、兩造均陳明願供擔保請准宣告假執行及免為假執行，就原告
    勝訴部分，核無不合，爰分別酌定相當金額准許之。原告其
    餘之訴既經駁回，其假執行之聲請亦失所附麗，應併予駁回
    。
七、本件事證已臻明確，兩造其餘攻擊防禦方法及所提證據，經
    審酌後與本件判決結果不生影響，爰不另一一論述，附此敘
    明。
八、據上論結，原告之訴一部有理由，一部無理由，應依民事訴
    訟法第79條、第390條第2項、第392條第2項，判決如主文。
     
中　　華　　民　　國　　111 　年　　5 　　月　　19　　日
                  民事第五庭    法    官　張麗娟
以上正本係照原本作成。
如對本判決上訴，須於判決送達後20日內向本院提出上訴狀。
如委任律師提起上訴者，應一併繳納上訴審裁判費。
中　　華　　民　　國　　111 　年　　5 　　月　　19　　日
                                書 記 官  高培馨